【裁判字號】    98,上訴,2400
【裁判日期】    980616
【裁判案由】    偽造文書等
【裁判全文】
臺灣高等法院刑事判決                98年度上訴字第2400號
上  訴  人
即  被  告  丙○○○
上列上訴人因偽造文書等案件，不服臺灣板橋地方法院98年度訴
字第103號，中華民國98年4月30日第一審判決（起訴案號：臺灣
板橋地方法院檢察署97年度調偵字第598號），提起上訴，本院
判決如下：
    主  文
上訴駁回。
    理  由
一、按刑事訴訟法第361條第1項規定「不服地方法院之第一審判
    決而上訴者，應向管轄第二審之高等法院為之。」，而民國
    96年6月15日修正，同年7月4日修正公布之同條第2項並規定
    「上訴書狀應敘述具體理由。」，此屬法律上應具備之程式
    。又同法第362條、第367條前段分別規定「原審法院認為上
    訴不合法律上之程式或法律上不應准許或其上訴權已經喪失
    者，應以裁定駁回之。」、「第二審法院認為上訴有第362
    條前段之情形者，應以判決駁回之。」。而所謂不服第一審
    判決之「具體理由」，係指依據卷內訴訟資料，具體指摘第
    一審判決關於認定事實、適用法律及量刑等事項，有違法或
    不當之情形而言，此為提起第二審上訴之法定要件。倘上訴
    人之上訴書狀，雖有敘述上訴理由，惟並未具體指摘第一審
    判決關於認定事實、適用法律及量刑等事項究竟有何違法或
    不當情形，即難認已敘述具體理由，所為上訴，自屬不符法
    律上應具備之程式。
二、經查：本件原判決（如附件）依上訴人即被告丙○○○於原
    審法院審理中坦承不諱，及告訴人乙○○○於偵審中指訴及
    證人甲○○、張順意於偵查中證述，並互助會會單1紙為證
    。認定被告丙○○○所為，係犯刑法第216條、第220條第1
    項、第210條之行使偽造私文書罪及同法第339條第1項之詐
    欺取財罪。再被告偽造「甲○○、鄧瑞分、張美月、張順意
    、呂素琴、陳英全」署押之行為，係偽造標單之部分行為，
    與偽造標單之低度行為，均併為行使偽造私文書之高度行為
    所吸收，不另論罪。又被告雖有6次行使偽造私文書、詐欺
    取財之行為，惟其主觀上均係基於一整體獲取財物及財產上
    不法利益之犯罪意思，而於密接之時、地，以相同模式為之
    ，當係基於單一犯意接續所為，各侵害相同之法益，因此各
    個舉動應不過為其犯罪行為之一部分，皆應包括於一行為予
    以評價而論以接續犯，僅成立單一之行使偽造私文書罪及詐
    欺取財罪為已足。另被告所犯上開二罪，係以一行為而同時
    觸犯之，為想像競合犯，應依刑法第55條規定，從一重之行
    使偽造私文書罪處斷。並審酌被告之品行、智識程度、因無
    力繳納房屋貸款而犯罪之動機，冒標互助會之手段、詐得會
    款之數額共新台幣（以下同）1,564,900元所生之損害程度
    ，以及被告犯罪後已償還告訴人乙○○○約370,000元（此
    據告訴人於原審供述明確）並坦承犯行等一切情狀，判決被
    告「丙○○○行使偽造私文書，足以生損害於他人，處有期
    徒刑拾月。」；原審判決已詳敘其所憑證據、認定理由及量
    刑依據。從形式上觀察，原判決並無認定事實錯誤、量刑瑕
    疵或違背法令之情形。被告提起上訴，所提書狀敘明上訴理
    由雖以：被告有一個孫子待撫養，每月都在攤還金錢給會員
    ，有心善後，請再從輕量刑或給予易科罰金之機會云云。惟
    就行使偽造私文書罪，法定刑5年以下有期徒刑而論，原審
    判決被告有期徒刑10月，已屬於低度刑；被告上訴意旨既未
    能具體指摘原判決於認定事實，適用法律及量刑等項有何違
    法或不當，揆諸上開說明，自非屬得上訴第二審之具體事由
    ，因認本件上訴不合上訴之法定要件，應予駁回，並不經言
    詞辯論為之。
據上論斷，應依刑事訴訟法第367條前段、第372條，判決如主文
中    華    民    國    98    年    6     月    16    日
                  刑事第一庭審判長法  官  葉騰瑞
                                  法  官  莊明彰
                                  法  官  王炳梁
以上正本證明與原本無異。
如不服本判決，應於收受送達後10日內向本院提出上訴書狀，其
未敘述上訴之理由者並得於提起上訴後10日內向本院補提理由書
（均須按他造當事人之人數附繕本）「切勿逕送上級法院」。
                                   書記官  陳佳伶
中    華    民    國    98    年    6     月    16    日
附錄本案論罪科刑法條全文：
刑法第216條：
行使第210條至第215條之文書者，依偽造、變造文書或登載不實
事項或使登載不實事項之規定處斷。
刑法第210條：
偽造、變造私文書，足以生損害於公眾或他人者，處5年以下有
期徒刑。
刑法第220條第1項：
在紙上或物品上之文字、符號、圖畫、照像，依習慣或特約，足
以為表示其用意之證明者，關於本章及本章以外各罪，以文書論
。
中華民國刑法第339條第1項：
意圖為自己或第三人不法之所有，以詐術使人將本人或第三人之
物交付者，處五年以下有期徒刑、拘役或科或併科1千元以下罰
金。
附件：
臺灣板橋地方法院刑事判決               98年度訴字第103號
公  訴  人  臺灣板橋地方法院檢察署檢察官
被      告  丙○○○  女  49歲（民國○○年○○月○日生）
                      住臺北縣蘆洲市○○路254號2樓
                      身分證統一編號：Ｚ000000000號
上列被告因偽造文書等案件，經檢察官提起公訴（97年度調偵字
第598 號），因其於準備程序中就被訴事實為有罪之陳述，經本
院合議庭裁定由受命法官獨任進行簡式審判程序，判決如下：
    主  文
丙○○○行使偽造私文書，足以生損害於他人，處有期徒刑拾月
。
    事  實
一、丙○○○於民國94年8 月間，在臺北縣蘆洲市○○路60巷1
    弄24號5 樓原住處內，召集民間互助會1 組，會員含會首共
    81會（其中乙○○○以施素秋名義及兒子陳榮賓名義共參加
    2 會，而甲○○實際上並未參加，丙○○○虛列其為會員參
    加1 會，實際為80會），會期自94年8 月10日起99年7 月10
    日止（每年3 月25日、6 月25日、9 月25日、12月25日各加
    標1 次），每會新臺幣（下同）10,000元，採內標方式（即
    活會會員扣除標金繳納會款），每月10日（加標者為25日）
    中午12時30分許，在上址開標。詎丙○○○因無力繳納房屋
    貸款，急需金錢週轉，明知自己無償債能力，竟意圖為自己
    不法之所有，自95年5 月份起至96年9 月份止，在上址內原
    住處內，由丙○○○接續六次偽填會員甲○○、鄧瑞分、張
    美月、張順意、呂素琴、陳英全簽名之標單（均未註明「標
    單」二字）及4,200 元至6,000 不等之標金，而偽造依民間
    互助會習慣足以表示標單上名義人以上開標息標取該互助會
    用意之私文書，偽造完成後即持以行使參與競標，足以生損
    害於甲○○、鄧瑞分、張美月、張順意、呂素琴、陳英全及
    其他活會會員，得標後並使該互助會之各活會會員陷於錯誤
    ，分別於得標後3 日內每期繳納5,800 元至4,000 元不等之
    會款予丙○○○，丙○○○因而共詐得1,564,900 元（以上
    被冒標姓名、冒標時間、冒標標金、收取之活會數及詐得金
    額均詳如附表所示）。嗣於96年11月20日，丙○○○因無法
    給付互助會款而宣佈倒會後，乙○○○及其他活會會始悉受
    騙。
二、案經乙○○○訴由臺北縣政府警察局蘆洲分局報請臺灣板橋
    地方法院檢察署檢察官偵查起訴。
    理  由
一、上揭事實，業據被告丙○○○於本院審理中坦承不諱，核與
    告訴人乙○○○於偵審中指訴及證人甲○○、張順意於偵查
    中證述之情節相符，並有上開互助會會單1紙在卷可稽。罪
    證明確，被告犯行洵堪認定。
二、按互助會之標單上記載會員投標之金額及投標人署押姓名，
    雖未記載「標單」二字，但依民間互助會之習慣該紙張上之
    記載，足以表示登載名義人擬以所載金額標取該互助會用意
    之證明，依刑法第220 條第1 項規定，應以私文書論。查被
    告偽造甲○○、鄧瑞分、張美月、張順意、呂素琴、陳英全
    名義之標單，持以參與競標，並於得標後向活會會員詐取會
    款之行為，係觸犯刑法第216 條、第220 條第1 項、第210
    條之行使偽造私文書罪及同法第339 條第1 項之詐欺取財罪
    。再被告偽造「甲○○、鄧瑞分、張美月、張順意、呂素琴
    、陳英全」署押之行為，係偽造標單之部分行為，與偽造標
    單之低度行為，均併為行使偽造私文書之高度行為所吸收，
    不另論罪。又被告雖有6 次行使偽造私文書、詐欺取財之行
    為，惟其主觀上均係基於一整體獲取財物及財產上不法利益
    之犯罪意思，而於密接之時、地，以相同模式為之，當係基
    於單一犯意接續所為，各侵害相同之法益，因此各個舉動應
    不過為其犯罪行為之一部分，皆應包括於一行為予以評價而
    論以接續犯，僅成立單一之行使偽造私文書罪及詐欺取財罪
    為已足。另被告所犯上開二罪，係以一行為而同時觸犯之，
    為想像競合犯，應依刑法第55條規定，從一重之行使偽造私
    文書罪處斷。而依起訴書犯罪事實欄所載意旨，雖未就被告
    所犯偽造鄧瑞分、張美月、張順意、呂素琴、陳英全名義之
    標單，進而行使及據以詐取活會會員交付會款之行為提起公
    訴，且就被告所犯上開二罪均論以連續犯，二罪再論以修正
    前刑法第55條後段之牽連犯，惟就本院認定之未起訴及論接
    續犯、想像競合犯部分，業經公訴檢察官於本院審理時補充
    之，本院自得一併予以審究。又被告行為係自95年5 月10日
    接續至96年9 月25日，自應適用94年2 月2 日經總統以華總
    一義字第09400014901 號令修正公布，並於95年7 月1 日施
    行之修正後刑法，無庸再為新舊刑法之比較，亦無中華民國
    九十六年罪犯減刑條例之適用，併此敘明。爰審酌被告之品
    行、智識程度、因無力繳納房屋貸款而犯罪之動機，冒標互
    助會之手段、詐得會款之數額共1,564,900 元所生之損害程
    度，以及被告犯罪後已償還告訴人乙○○○約370,000 元（
    此據告訴人於本院審理時供述明確）並坦承犯行等一切情狀
    ，量處如主文所示之刑，以資懲儆。至被告6 次偽造之標單
    ，已於每次標會後即丟棄，已據其供明在卷，其上偽造之「
    甲○○、鄧瑞分、張美月、張順意、呂素琴、陳英全」等署
    押亦因此而滅失，自無從於本案中諭知沒收，併此敘明。
三、公訴意旨另以：被告因無力繳交每月之房屋貸款，明知自己
    無償債能力，竟自93年6 月5 日起，基於偽造準私文書復持
    以行使及詐欺取財之概括犯意，向準備參加互助會之告訴人
    等會員佯稱甲○○確實有參加該互助會，並將甲○○登載於
    互助會會單內，致告訴人等會員誤以為甲○○有參加該會。
    嗣被告於該互助會之標會日期，連續在其上址原住處內，擅
    自在標單上填寫甲○○之名字及標金後，持向到場互助會會
    員行使，以憑標取會款，另向告訴人等會員佯稱會員張順意
    得標，致使告訴人等會員因而陷於錯誤，誤認遭冒用之甲○○實際標得會款，復誤認會員張順意係真正得標會員而繳交
    會款，因認被告另涉犯刑法第216 條、第220 條第1 項、第
    210 條之行使偽造私文書及同法第339 條第1 項之詐欺取財
    等罪嫌云云〔按起訴書所載此部分事實極不明確，經公訴檢
    察官當庭補充如下：被告明知自己無償債能力，且甲○○僅
    同意其以自己名義加入1 會份之互助會，竟自93年6 月5 日
    起，基於偽造私文書復持以行使及詐欺取財之接續犯意，向
    告訴人等會員佯稱甲○○參加2 會份之互助會。嗣被告即於
    會期中之某不詳日期，擅自在標單上填寫甲○○之名字及標
    金，持以競標，以標取1 會份之會款等情。惟本院依告訴人
    提供之如起訴書所列編號五互助會證據清單所示，此部分起
    訴之犯罪事實為應：被告於93年6 月間，在上址原住處內，
    召集另1 組民間互助會，會員含會首共66會（甲○○實際上
    只同意被告以其名義參加1 會，被告竟以其名義參加2 會，
    故1 會為虛列，實際為65會），會期自93年6 月5 日起（每
    年1 月20日、4 月20日、7 月20日、11月20日各加標1 次）
    ，每會10,000元，採內標方式（即活會會員扣除標金繳納會
    款），每月5 日（加標者為20日）下午2 時許，在上址開標
    。詎被告因無力繳納房屋貸款，急需金錢週轉，明知自己無
    償債能力，竟意圖為自己不法之所有，於會期中之不詳時間
    ，以不詳標金，偽填會員甲○○簽名之標單（均未註明「標
    單」二字），而偽造依民間互助會習慣足以表示標單上名義
    人以上開標息標取該互助會用意之私文書，偽造完成後即持
    以行使參與競標，足以生損害於甲○○及其他活會會員，得
    標後並使該互助會之各活會會員陷於錯誤，分別於得標後3
    日內繳納會款予被告〕。訊據被告固坦另召集上開互助會等
    情，惟矢口否認有何行使偽造私文書及詐欺取財之犯行，並
    辯稱：此互助會有正常標會，如期履行，並無冒標之行為等
    語。經查：公訴人認被告涉犯上開二罪嫌，固以告訴人乙○○○之指訴、證人甲○○、張順意之證述及該互助會單為依
    據，惟該互助會會單僅能證明被告確有召集該互助會，另綜
    觀告訴人及證人甲○○、張順意於偵查中指訴、證述情節，
    均無法證明被告曾以甲○○名義冒標該互助會，反而告訴人
    於本院審理時供稱不清楚被告是否曾冒標該互助會，自難認
    被告有公訴意旨所述以甲○○名義冒標互助會之行為。此外
    ，復查無其他積極事證足認被告有何行使為偽造私文書及詐
    欺取財之犯行，上開公訴之犯罪事實即屬不能證明，惟公訴
    人認此與被告前揭論罪科刑部分有接續犯（此經公訴檢察官
    當庭補充）一罪之關係，故不另為無罪之諭知，併予敘明。
據上論斷，應依刑事訴訟法第273條之1第1項、第299條第1項前
段，刑法第216條、第220條第1項、第210條、第339條第1項、第
55條，刑法施行第1條之1第1項、第2項前段，判決如主文。
本案經檢察官賴建如到庭執行職務。
中    華    民    國    98    年    4     月    30    日
                  刑事第二庭  法  官  趙義德
以上正本證明與原本無異
如不服本判決應於送達後10日內向本院提出上訴狀
                              書記官  王君倚
中    華    民    國    98    年    4     月    30    日
  附  表
┌─────┬────┬────┬──────┬──────────┐
│被冒標姓名│冒標時間│冒標標金│收取之活會數│詐得金額（含計算式）│
├─────┼────┼────┼──────┼──────────┤
│甲○○    │95/5/10 │4,200元 │66個        │5,800×66＝382,800元│
├─────┼────┼────┼──────┼──────────┤
│鄧瑞分    │95/12/10│5,900元 │58個（含鄧瑞│4,100×58＝237,800元│
│          │        │        │分，不含虛列│                    │
│          │        │        │甲○○1會） │                    │
├─────┼────┼────┼──────┼──────────┤
│張美月    │96/1/10 │6,000元 │56個（含張美│4,000×56＝224,000元│
│          │        │        │月，不含虛列│                    │
│          │        │        │甲○○1會） │                    │
├─────┼────┼────┼──────┼──────────┤
│張順意    │96/5/10 │4,300元 │51個（含張順│5,700×51＝290,700元│
│          │        │        │意，不含虛列│                    │
│          │        │        │甲○○1會） │                    │
├─────┼────┼────┼──────┼──────────┤
│呂素琴    │96/7/10 │4,800元 │48個（含呂素│5,200×48＝249,600元│
│          │        │        │琴，不含虛列│                    │
│          │        │        │甲○○1會） │                    │
├─────┼────┼────┼──────┼──────────┤
│陳英全    │96/9/25 │6,000元 │45個（含陳英│4,000×45＝180,000元│
│          │        │        │全，不含虛列│                    │
│          │        │        │甲○○1會） │                    │
├─────┴────┴────┴──────┴──────────┤
│共詐得1,564,900元                                                 │
└─────────────────────────────────┘
附錄本案論罪科刑法條全文：
刑法第216條：
行使第二百十條至第二百十五條之文書者，依偽造、變造文書或
登載不實事項或使登載不實事項之規定處斷。
刑法第210條：
偽造、變造私文書，足以生損害於公眾或他人者，處五年以下有
期徒刑。
刑法第220條第1項：
在紙上或物品上之文字、符號、圖畫、照像，依習慣或特約，足
以為表示其用意之證明者，關於本章及本章以外各罪，以文書論
。
中華民國刑法第339條第1項：
意圖為自己或第三人不法之所有，以詐術使人將本人或第三人之
物交付者，處五年以下有期徒刑、拘役或科或併科一千元以下罰
金。


司法院資訊處製作；財團法人民間司法改革基金會備份。
